【裁判字號】    90,訴,2095
【裁判日期】    901221
【裁判案由】    清償債務
【裁判全文】
臺灣桃園地方法院民事判決  九十年訴字第二○九五號
    原      告  華南商業銀行股份有限公司
    法定代理人  丁○○
    訴訟代理人  甲○○
    被      告  乙○○
    訴訟代理人  丙○○
    被      告  戊○○
右當事人間清償債務事件，本院判決如左：
    主      文
被告戊○○應給付原告新台幣佰萬元，及自民國八十八年九月二十一日起至清償日
止，按年息百分之八點九七五計算之利息，並自民國八十八年十月二十一日起至清償
日止，逾期六個月以內者，按上開利率百分之十，逾期六個月以上者，按上開利率百
分之二十計算之違約金。
原告其餘之訴駁回。
訴訟費用由被告戊○○負擔。
    事    實
甲、原告方面：
  一、聲明：被告應連帶給付原告新台幣（下同）三百萬元，及自民國（下同）八十
      八年九月二十一日起至清償日止，按年息百分之八點九七五計算之利息，並自
      民國八十八年十月二十一日起至清償日止，逾期六個月以內者，按上開利率百
      分之十，逾期六個月以上者，按上開利率百分之二十計算之違約金。
  二、陳述：訴外人（卓水連）以被告戊○○為連帶保證人，於八十六年三月二十日
      向原告借款三百萬元，約定於一○一年三月二十日到期借款本金償還完畢，利
      率機動調整之，其逾期在六個月以內者，按約定利率百分之十，逾期超過六個
      月部分，另按約定利率百分之二十計付違約金；並約定如有消費者貸款契約第
      九條之情事時，視為全部到期，詎訴外人卓水連於八十八年七月十二日死亡，
      利息僅繳納至八十八年九月二十日即未再依約繳納，依消費者貸款契約第九條
      約定，其債務應視同全部到期，共計尚積欠原告本金三百萬元及利息、違約金
      。再查，被告丙○○與乙○○為訴外人卓水連之繼承人，依民法第一千一百五
      十三條規定，繼承人對被繼承人之債務，負連帶責任，故丙○○、乙○○就卓
      水連所遺留之債務，應對原告負連帶清償責任，爰依消費借貸、繼承及連帶保
      證之法律關係起訴請求。
  三、證據：提出消費者貸款契約書、繼承系統表、貸款本息攤還表各一件（均為影
      本）、戶籍謄本三件為證。
乙、被告丙○○、乙○○部分：
  一、聲明：原告之訴駁回。
  二、陳述：渠等就卓水連之遺產已為拋棄繼承之意思表示，並經  鈞院核備，故就
      卓水連之債務，渠等不應負責。
  三、證據：提出本院八十八年九月二日桃院華民繼忠字第三六二號通知影本一紙為
      證。
丙、被告戊○○部分：
  一、聲明：原告之訴駁回。
  二、陳述：卓水連前向伊表示為擔保系爭借款所設定之抵押權已足以清償借款，伊
      始同意擔任連帶保證人，且目前無力清償等語資為抗辯。
丁、本院依職權調閱本院八十八年度繼字第三六二號拋棄繼承卷。
    理    由
一、原告起訴主張訴外人卓水連前邀同被告戊○○為連帶保證人向原告借款三百萬元
    ，約定於一○一年三月二十日到期借款本金償還完畢，利率機動調整之，其逾期
    在六個月以內者，按約定利率百分之十，逾期超過六個月部分，另按約定利率百
    分之二十計付違約金，詎訴外人卓水連於八十八年七月十二日死亡，利息僅繳納
    至八十八年九月二十日，被告丙○○、乙○○為卓水連之繼承人，依民法第一千
    一百四十八條規定，應承繼其財產上之權利義務，為此依消費借貸、繼承及連帶
    保證之法律關係請求被告連帶給付本件借款本金、利息及違約金。被告丙○○、
    乙○○則以伊等二人就卓水連之遺產已為拋棄繼承之意思表示，並經本院核備，
    渠等就卓水連之債務無須負責等語置辯。被告戊○○則以卓水連向伊表示為擔保
    系爭借款所設定之抵押權已足以清償借款，伊始同意擔任連帶保證人，且目前無
    力清償等語資為抗辯。
二、原告主張訴外人卓水連前邀同被告戊○○為連帶保證人向原告借款三百萬元，約
    定於一○一年三月二十日到期借款本金償還完畢，利率機動調整之，其逾期在六
    個月以內者，按約定利率百分之十，逾期超過六個月部分，另按約定利率百分之
    二十計付違約金，詎訴外人卓水連於八十八年七月十二日死亡，利息僅繳納至八
    十八年九月二十日之事實，業據原告提出與其陳述相符之消費者貸款契約書、貸
    款本息攤還本各一件為證，並為被告所不爭，此部分原告之主張堪信為真實。
三、被告丙○○、乙○○部分：
    按繼承人得拋棄繼承，又按繼承之拋棄，溯及於繼承開始時發生效力，民法第一
    千一百七十四條、第一千一百七十五條定有明文。經查，訴外人卓水連業於八十
    八年七月十二日死亡，有除戶戶籍謄本一件在卷可稽，又被告丙○○、乙○○雖
    為卓水連之繼承人，但其等二人已依法於八十八年八月十二日向本院為拋棄繼承
    之意思表示，業經本院依職權調閱八十八年度繼字第三六二號拋棄繼承卷查核屬
    實。是以，被告丙○○、乙○○既已拋棄其等對卓水連之繼承權，自不承受卓水
    連之權利義務。從而原告依消費借貸及繼承之法律關係請求被告丙○○、乙○○
    連帶給付原告系爭爭借款之本金、利息及違約金，為無理由，應予駁回。
四、被告戊○○部分：
    被告戊○○固抗辯訴外人卓水連為擔保系爭借款所設定之抵押權業已足以清償本
    件借款，原告自應先就擔保物取償云云，惟按保證債務與擔保物權併存時，依民
    法第七百五十一條規定之本旨推之，債權人固應就擔保物儘先受償，不得捨物而
    訴人，然此係指債權人就擔保物有儘先受償可能而竟拋棄之情形而言，苟擔保物
    因障礙難於供清償之用時，則保證人即無拒負代償責任餘地；另按民法第七百五
    十一條關於債權人拋棄為其債權擔保之物權者，保證人就債權人所拋棄權利之限
    度內免其責任之規定，所謂為其債權擔保之物權，係指已具備物權之生效要件者
    而言，若欠缺物權之生效要件者，在物權法上既不得稱之為其債權擔保之物權，
    縱使債權人有不為主張或怠於行使之情形，亦無拋棄之可言，保證人仍不得因此
    而於其限度內免除保證責任，最高法院四十二年度台上字第一三五二號、第四一
    六號判例參照。經查，被告丙○○前以訴外人卓水連於八十六年三月十四日，未
    經被告丙○○同意，偽造被告丙○○之簽名及印章為系爭借款之連帶保證人，且
    偽造抵押權契約書提供被告丙○○所有坐落桃園縣八德市○○段五九九地號土地
    暨其上門牌號碼為桃園縣八德市○○路一一四巷七十三號建物，設定最高限額三
    百六十萬元之抵押權登記與原告作為借款之擔保為由，提起債務人異議之訴，訴
    請確認原告對被告丙○○三百萬元之債權不存在，另原告應將前揭房地所設定權
    利價值最高限額三百六十萬元之抵押權登記予以塗銷，此業經本院以八十九年度
    訴字第一一八一號判決原告（即本件被告丙○○）勝訴確定在案，有本院八十九
    年度訴字第一一八一號民事判決及確定證明書各一件在卷可稽，則原告與被告丙○○間因債權擔保設立之抵押權，即難謂為已具備物權之成立及生效要件。依前
    開判例要旨，原告於其債權已屆清償期後，未為行使此項權利，自與拋棄為其債
    權擔保之物權者不同，因此被告戊○○仍不能免除其連帶保證責任，從而，原告
    依連帶保證之法律關係訴請被告戊○○給付如主文所示之本金、利息及違約金，
    即屬有據，應予准許。
五、據上論結，原告之訴為有一部理由、一部無理由，依民事訴訟法第第七十九條但
    書，判決如主文。
中      華      民      國      九十    年     十二     月    二十一    日
                                    臺灣桃園地方法院民事第二庭
~B法      官  劉佩宜
右為正本係照原本作成
如對本判決不服須於判決送達後二十日內向本院提出上訴狀
中      華      民      國    九十      年     十二     月    二十一    日
~B法院書記官  徐永本


司法院資訊處製作；財團法人民間司法改革基金會備份。
